臺灣臺中地方法院刑事判決　　　　　　 100年度易字第1188號
公　訴　人　臺灣臺中地方法院檢察署檢察官
被　　　告　賴昆懋
上列被告因詐欺案件，經檢察官提起公訴（100年度偵字第4040
號），本院判決如下：
    主    文
賴昆懋幫助意圖為自己不法之所有，以詐術使人將本人之物交付
，處有期徒刑參月，如易科罰金，以新臺幣壹仟元折算壹日。緩
刑貳年。
    犯罪事實
一、賴昆懋明知金融帳戶之提款卡及其密碼係供自己使用之重要
    理財工具，關係個人財產、信用之表徵，且可預見倘將金融
    帳戶之提款卡及其密碼交予他人使用，而未加以闡明正常用
    途，極易被利用為與財產有關之犯罪工具，竟仍不顧他人可
    能遭受財產上損害之危險，而基於縱若其金融帳戶被利用作
    為詐欺取財之工具，亦不違背其本意之幫助犯意，於民國99
    年9 月10日起至同年9 月13日間之某時，在不詳地點，將其
    所有之華南商業銀行龜山分行帳戶（帳號：000000000000號
    ，下稱前開帳戶）之提款卡及密碼同時交付予真實姓名年籍
    不詳之成年人（下稱前開成年人）使用。前開成年男子取得
    前開帳戶之提款卡及密碼後，旋即與真實姓名年籍不詳之成
    年人所組成之詐欺取財集團，共同意圖為自己不法所有，基
    於詐欺取財之犯意聯絡，於99年9 月13日19時許，由該集團
    成員佯稱係網路援交服務人員，撥打電話給黃獻輝，佯稱如
    欲援交需先至提款機確認身分云云，致黃獻輝陷於錯誤，而
    依對方之指示操作，而於同日22時5 分許，在臺北縣新莊市
    （已改制為新北市新莊區○○○路○ 段75號之臺新國際商業
    銀行提款機，依前開詐欺取財集團成員之指示匯款新臺幣（
    下同）12,345元至上開帳戶，而受有財產上損害。嗣因黃獻
    輝察覺有異，始知受騙並報警進而循線查悉上情。
二、案經臺灣市政府警察局第二分局報告臺灣臺中地方法院檢察
    署檢察官偵查起訴。
    理    由
壹、證據能力之說明：
（一）按刑事訴訟法有關傳聞法則及例外之規定（第159 條至第
      159 條之5 ），如條文已明定得為證據者（如第159 條之
      1 第1 項），或依規定原則上有證據能力（如第159 條之
      1 第2 項、第159 條之4 等規定），但當事人未抗辯其有
      例外否定證據能力之情形者，即無庸就其如何具有證據能
      力而為說明（參見最高法院97年度臺上字第1069號判決，
      亦同此旨）。次按被告以外之人於審判外之陳述，雖不符
      前四條之規定，而經當事人於審判程序同意作為證據，法
      院審酌該言詞陳述或書面陳述作成時之情況，認為適當者
      ，亦得為證據。當事人、代理人或辯護人於法院調查證據
      時，知有第159 條第1 項不得為證據之情形，而未於言詞
      辯論終結前聲明異議者，視為有前項之同意，刑事訴訟法
      第159 條之5 定有明文。查檢察官及被告賴昆懋對於本判
      決所引用之下列各項供述證據之證據能力，於本院準備程
      序時均表示無意見（見本院卷第14頁），亦未於言詞辯論
      終結前聲明異議，茲審酌該等言詞陳述及書面作成時之情
      況，並無不宜作為證據之情事，依前開說明，均得作為證
      據。
（二）次按除法律另有規定外，實施刑事訴訟程序之公務員因違
      背法定程序取得之證據，其有無證據能力之認定，應審酌
      人權保障及公共利益之均衡維護，刑事訴訟法第158 條之
      4 定有明文。惟本案所引用之非供述證據，並無證據證明
      係實施刑事訴訟程序之公務員違背法定程序所取得，自堪
      認均具有證據能力，附此敘明。
貳、實體方面
一、訊據被告固坦承前開帳戶為其所有，惟矢口否認有前揭幫助
    詐欺取財之不法犯行，辯稱：伊於99年8 月15日，將上開帳
    戶之存摺、印章、金融卡一起放在機車置物箱內，停在火車
    站附近遭竊，伊有2 張金融卡，舊的在伊身上沒有失竊，新
    的金融卡與存摺放在一起失竊，99年11月間收到警察局通知
    時，才知道該帳戶已被列為警示帳戶等語。經查：
（一）被害人即證人黃獻輝遭他人詐騙而陷於錯誤，進而匯款12
      ,345元至上開帳戶內等情，為被告所不否認，並據證人黃
      獻輝於警詢時證述明確（見警卷第15至16頁），且有證人
      黃獻輝轉帳之臺新銀行自動櫃員機交易明細表、華南銀行
      龜山分行99年10月11日華龜山字第99289 號函及所附之申
      請書、約定書、個人資料使用聲明、往來明細表暨對帳單
      、翻拍影像照片等附卷可證（見警卷第22、27至44頁）。
      則被告所有之上開帳戶，確係由前開成年人取得並供其所
      屬之前開詐欺取財集團成員作為實施詐欺取財犯行之用，
      足堪認定。
（二）被告雖以前揭情詞置辯，然查：
  １、被告自承上開帳戶係工作薪資轉帳使用，於99年8 月底離
      職後即未再使用，縱使於99年8 月15日失竊時因工作忙碌
      而無暇報警、掛失，何以該月底離職後至同年11月間至桃
      園縣蘆竹鄉上班期間，僅上班2 、3 天（見本院卷第13頁
      背面），竟仍未積極處理帳戶掛失等事宜? 況且被告自承
      於99年9 月10日持其未失竊之金融卡提領其胞姐之匯款2
      筆，金額分別為3 萬元及1 萬3 千元，該2 筆提領紀錄係
      由桃園縣中壢市之華銀壢昌分行以ATM 提領一節，有華南
      商業銀行存款往來明細表暨對帳單、臺灣臺中地方法院檢
      察署公務電話紀錄表各1 份在卷足憑（見警卷第35、偵卷
      第13頁）。被告既已親臨華銀之相關分行提款，竟不順道
      辦理失竊之金融卡掛失，以阻止竊嫌盜用及被害人遭詐騙
      匯款之事發生，是其既知上開帳戶資料遺失，卻迄未報警
      及掛失，顯與常情有違。
  ２、再者，依一般社會常情，欲使用提款卡領取款項者，須於
      自動櫃員機提款時輸入正確之密碼，方可順利領得款項，
      若非帳戶所有人同意、授權而告知密碼之情況，單純持有
      提款卡之人，欲隨機輸入號碼而領取款項之機會，不法之
      人任意輸入號碼而與正確之密碼相符者，機率微乎其微，
      又依常情而論，稍有社會歷練、經驗之人，均知該密碼應
      與其提款卡分別保存，或者將密碼牢記心中而不在任何物
      體上標示或載明密碼，以免徒增帳戶款項遭人持存摺併同
      輕易得知之密碼盜領款項，衡諸被告當時已係年紀逾28歲
      之成年人，且係高中畢業之智識程度，業據被告於警詢時
      陳明在卷（見警詢筆錄《受詢問人欄》），足見被告並非
      年幼無知或與社會隔絕而無常識之人，其亦詳悉金融帳戶
      之功能，前揭社會經驗常情，自為被告所知稔，而金融存
      款帳戶又事關存戶個人財產權益之保障，其與存戶及提款
      卡結合，專有性自屬更高，若落入不明人士手中，極易被
      利用為取贓之犯罪工具，是一般人均有妥為保管以防止他
      人任意使用之認識。查被告申辦2 張金融卡後即將密碼改
      為232323，並記憶在內心深處，且未以抄錄之方式保存密
      碼，失竊之新金融卡其女友從未取用乙節，復據被告供述
      在卷（見偵卷第9 至11頁）。被告既已更改系統預設密碼
      ，且密碼與其個人基本資料無密切關聯性，又未抄錄保存
      密碼，復未將金融卡交付他人，金融卡縱使遭竊，則取得
      該金融卡之人欲順利領得款項，若非帳戶所有人同意、授
      權而告知密碼，不法取得而持有提款卡之人，欲在設有次
      數限制之情況下，隨機輸入號碼而與正確之密碼相符者，
      機率微乎其微，顯見被告以其上開帳戶資料係遭竊等語置
      辯，自與常情相違，不足採信。
（三）又詐欺取財集團成員為方便收取贓款，並躲避檢警之追緝
      ，而以他人帳戶供作詐騙所得款項出入之帳戶，衡情，通
      常會先取得帳戶所有人之同意才使用，否則一旦帳戶所有
      人掛失，被害人匯入之款項即遭凍結無法提領，帳戶所有
      人反可輕易辦理補發存摺、提款卡並變更密碼，將款項提
      領一空，詐欺取財集團成員自不可能冒此風險。倘上開帳
      戶之提款卡果真如被告所辯係屬失竊，則前開成年人等前
      開詐欺取財集團成員對於取得之此來源不明帳戶，於無從
      知悉帳戶所有人是否會辦理掛失或何時會辦理掛失之情形
      下，顯無甘冒帳戶所有人向銀行辦理掛失而無法提領或轉
      出被害人所匯款項之風險之可能。且被告於99年9 月10日
      10 時36 分、同日13時48分許，自上開帳戶提領3 萬元、
      1 萬3 千元後之存款餘額僅2 元一節，此觀上開卷附帳戶
      之交易明細表甚明，此情形與提供帳戶予詐欺取財集團使
      用之人，唯恐帳戶餘額遭詐欺取財集團提領，故所提供之
      帳戶或為新開立帳戶、或為甚少使用且帳戶餘額甚低之帳
      戶之行徑相符，顯見前開成年人等前開詐欺取財集團成員
      已確信被告於其使用上開帳戶期間，被告並不會辦理掛失
      。從而，上開帳戶之提款卡及其密碼等資料，確係被告提
      供予前開成年人使用，實堪認定。
（四）另金融帳戶為個人理財之工具，申請開設金融帳戶並無任
      何特殊之限制，一般民眾皆能自由申請開戶，並得同時在
      不同金融機構申請多數存款帳戶使用，乃眾所週知之事實
      。依一般人之社會生活經驗，倘係合法收入，本可自行向
      金融行庫開戶使用，而無向他人購買帳戶之必要。如他人
      不以自己名義申請開戶，而向他人收購金融機構帳戶使用
      ，衡情，應係為免他人得知使用帳戶者之真實身分，故應
      能合理懷疑收購帳戶之人目的在於供犯罪所用。況近來新
      聞媒體，對於不肖犯罪集團常大量收購或使用他人存款帳
      戶後，再持以供作犯罪使用，藉此逃避檢警查緝之情事，
      亦多所報導；又一般人亦均有妥為保管及防止他人任意使
      用金融帳戶存摺、提款卡（含密碼）之認識，縱特殊情況
      偶須交付他人使用，亦必深入瞭解用途及合理性，始予提
      供，且該等專有物品如落入不明人士手中，而未加以闡明
      正常用途，極易被利用為與財產有關之犯罪工具，此乃依
      一般生活經驗即能體察之常識，而對於非有正當理由，竟
      徵求他人提供帳戶者，客觀上可預見其目的，係供為某筆
      資金之存入，後再行領出之用，且該筆資金之存入及提領
      過程係有意隱瞞或掩飾行為人之真實身分之用意，一般人
      本於一般認知能力均易於瞭解，並佐以前揭所述被告之年
      齡、智識程度而詳悉金融帳戶之功能等情以觀，益見被告
      交付上開帳戶之提款卡及其密碼予前開成年人時，其對於
      上開帳戶可能被利用作為實行財產犯罪之工具，應有所預
      見，且其對於前開成年人利用上開帳戶向他人詐取財物，
      亦無違背其本意，被告主觀上具有幫助他人詐取財物之不
      確定故意，甚為明確。
（五）另查證人黃獻輝經由電話而遭前開詐欺取財集團成員詐騙
      ，未直接與施用詐術者見面，亦未曾見過被告本人，故本
      案並無積極證據證明被告與前開成年人等前開詐欺取財集
      團成員，有共同基於詐欺取財之犯意聯絡，亦無積極證據
      證明被告有參與前開詐欺取財構成要件之行為。被告既僅
      係以幫助之意思，參與詐欺取財罪構成要件以外之行為，
      自僅成立詐欺取財罪之幫助犯，並非共同正犯。
（六）綜上所述，被告前開所辯，顯係事後卸責之詞，不足採信
      。是本案事證明確，被告前揭犯行，至堪認定。
二、論罪科刑：
（一）按刑法上之幫助犯，係指以幫助之意思，對於正犯資以助
      力，而未參與實施犯罪之行為者而言（最高法院49年臺上
      字第77號判例參照）。被告提供上開帳戶供作前開成年人
      等前開詐欺取財集團成員遂行詐欺取財時之存款帳戶工具
      使用，其係以幫助他人犯罪之意思，參與實施犯罪構成要
      件以外之行為，為屬詐欺取財罪之幫助犯。是核被告所為
      ，係犯刑法第339 條第1 項、第30條第1 項前段之幫助詐
      欺取財罪。
（二）前開成年人等前開詐欺取財集團成員所為之前開詐欺取財
      犯行，有犯意聯絡及行為分擔，固為共同正犯，惟幫助犯
      係從犯，從屬正犯而成立，刑法上既無「共同幫助」之情
      ，則被告所為之前揭幫助詐欺取財犯行，當亦無「幫助共
      同」之可言（司法院廳刑一字第一一○四號函亦同此見
      解），附此敘明。
（三）被告係幫助他人犯詐欺取財罪，為從犯，本院衡其犯罪情
      節較正犯為輕，爰依刑法第30條第2項之規定，按正犯之
      刑減輕之。
（四）審酌被告無犯罪前科，有臺灣高等法院被告前案紀錄表在
      卷可考，素行良好，惟其交付上開帳戶之提款卡及其密碼
      供他人非法使用，致被害人黃獻輝遭詐騙而受有財產上損
      害，實值非難，且影響社會經濟秩序，益添查緝之困難，
      行為殊不足取，再兼衡酌被告犯後雖未與被害人黃獻輝達
      成和解，但已匯款12,345元給被害人黃獻輝，賠償損害一
      情，有郵政跨行匯款申請書在卷可證（見本院卷第70、82
      頁），及其本身並未實際參與本案詐欺取財之犯行、可非
      難性較小，被害人遭詐騙之金錢為12,345元，所生損害尚
      屬輕微等一切情狀，量處如主文所示之刑，並諭知易科罰
      金之折算標準，以示懲儆。
（五）末查被告前未曾因故意犯罪受有期徒刑以上刑之宣告，有
      臺灣高等法院被告前案紀錄表附卷可考，其素行尚稱良好
      ，又被告係因幫助行為致罹刑章，犯罪情節尚非重大，且
      其雖未與被害人黃獻輝和解，但已匯款12,345元至被害人
      黃獻輝提供之帳戶內，有被害人黃獻輝存摺封面及前述匯
      款單在卷可考（見本院卷第15、70、82頁），已填補其幫
      助詐欺犯行所生之全部損害，則被告經此論罪科刑之教訓
      ，當知警惕，應無再犯之虞，爰認被告所受宣告之刑，以
      暫不執行為適當，併依刑法第74條第1項第1款規定，宣告
      緩刑2年，以啟自新。
據上論斷，應依刑事訴訟法第299條第1項前段，刑法第30條第1
項前段、第2 項、第339 條第1 項、第41條第1 項前段、第74條
第1 項第1 款，刑法施行法第1 條之1 第1 項、第2 項前段，判
決如主文。
本案經檢察官李莉玲到庭執行職務。
中    華    民    國   100    年    8    月    2     日
                刑事第十二庭  審判長法  官  郭瑞祥
                                    法  官  簡婉倫
                                    法  官  莊秋燕
以上正本證明與原本無異。
如不服本判決，應於收受送達後10日內向本院提出上訴書狀，並
應敘述具體理由；其未敘述上訴理由者，應於上訴期間屆滿後20
日內向本院補提理由書（均須按他造當事人之人數附繕本）「切
勿逕送上級法院」。
                                    書記官  楊賀傑
中    華    民    國   100    年    8     月    2     日
附錄論罪科刑法條：
中華民國刑法第339條
（普通詐欺罪）
意圖為自己或第三人不法之所有，以詐術使人將本人或第三人之
物交付者，處 5 年以下有期徒刑、拘役或科或併科 1 千元以下
罰金。
以前項方法得財產上不法之利益或使第三人得之者，亦同。
前二項之未遂犯罰之。